臺灣彰化地方法院民事判決　九十一年度訴字第一一九七號
　　原　　　告　乙○○○○○○.
　　訴訟代理人　黃精良律師
　　　　　　　　甲○○
　　被　　　告　丁○○
　　訴訟代理人　丙○○
右當事人間請求給付貨款事件，業經本院於民國九十二年十二月二十六日言詞辯論終
結，茲判決如左：
    主      文
原告之訴及假執行之聲請均駁回。
訴訟費用由原告負擔。
    事      實
甲、原告方面：
  一、聲明：
    (一)被告應給付原告新台幣（下同）一百八十萬元及自民國九十年九月二十二日起
      至清償日止，按週年利率百分之五計算之利息。
    (二)原告願供擔保，請准宣告假執行。
  二、陳述：
    (一)緣被告於九十年七月十一日委請原告承製花車車體一部，兩造約定價款為一百
      八十萬元、交車日期為同年九月二十一日，並於訂購預約單之預約約定事項第
      三項定有「預約人同意在車體交付前付清餘款金額。」之文字。被告雖於當日
      簽發付款人為上海商業儲蓄銀行永康分行、發票日九十年八月十一日、面額十
      萬元、票號0000000號之支票乙紙作為定金，惟經原告提示後竟遭退票
      。而原告於簽約後即積極施工，花車車體已製造完成達百分之八十以上，剩餘
      工程須俟被告將車輛駛至原告工廠，始能安裝並施作後續工程，但被告竟遲不
      將車輛駛來，致原告無法續行施作，原告乃於九十一年十一月十九日以員林三
      橋郵局第四八四號存證信函限被告應於文到十日內將車輛駛至原告工廠，被告
      仍置之不理，依最高法院八十六年台上字第二二號、八十七年台上字第一二０
      五號民事判決要旨，可知被告縱故意不將車輛駛至原告工廠讓原告施作後續工
      程，原告亦可向被告請求訟爭承攬報酬，爰依據承攬契約第三項，求為判命被
      告如數給付報酬一百八十萬元及自交車翌日即九十年九月二十二日起算法定遲
      延利息之判決。
    (二)對被告抗辯所為之陳述：
      1.本件契約雖記載為預約，然其內容已就兩造權利義務關係為詳盡之約定，性
        質上應屬本約而非預約，被告實不能過度拘泥於預約之用語，而應探求契約
        之真義。
      2.原告是專門承製舞台車之廠商，每一舞台必須量身定作，依預約書第十項、
        第八項及第六項約定，可知被告必須將車駛往原告工廠，始能量身定作及裝
        在其車，如被告不交車，則原告如何交付車體，所謂車體是指原告為被告承
        製之車廂、舞台設備，包含鋼構、油壓及控制，均先由原告將車體做好，再
        請定作人即被告將車輛開至原告處讓原告安裝，並提出車體完成之照片為證
        。而被告故意不將車輛駛至原告工廠，讓原告施作後續工程，可見被告有遲
        延受領情形，依法應認原告可向被告請求工程款。
      3.否認被告曾表示不再訂製舞台車且已合法解約一事，且原告未曾見過證人許
        美人，亦沒有證人許美人所說之事，而依被告所辯，得見被告是因其他合夥
        人中途拆夥，致資金不足而不買，並非原告違約；況契約成立後，不得無故
        解約，故本件承攬契約仍屬有效存在。而預約書第五項約定是指原告對被告
        所得行使請求權之約定，並非指被告對原告所得請求之權利。又原告對被告
        車輛量身定作之舞台對其他人不一定適用，亦不一定有人要，故原告仍有損
        失，而被告於付清款項後，即可取回舞台。
　　　4.甲○○是原告吳執的兒子，亦是聯岡電腦廠經理，業務皆由甲○○對外接洽
　　　　負責。
  三、證據：提出訂購預約單、支票及其退票理由單、存證信函及其回執、照片等件
      為證，並聲請訊問證人蔡其榮。
乙、被告方面：
  一、聲明：
    (一)原告之訴及假執行之聲請均駁回。
    (二)如受不利益判決，被告願供擔保，請准宣告免為假執行。
  二、陳述：
    (一)本件僅為預約性質，並無契約效力。退步言之，縱認本件預約已生正式契約效
      力，惟預約書第三項係約定「預約人同意在車體交付前付清餘款金額。」，而
      原告已自承尚未交付車體，被告自無付清系爭款項之義務；況兩造約定於九十
      年九月二十一日交車，而原告未於限期內交車，應對被告負有債務不履行之損
      害賠償責任，如何能請求被告給付價金？
    (二)依預約書所載條款，並無被告應交付車輛配合安裝之約定，因此被告並無原告
      所稱惡意使條件不成就之情；且原告得依預約書第五項約定，處置尚在原告處
      之車體及附裝用品，並無損失可言，故原告應就其所受損失盡舉證之責；況上
      開約定僅載明預約人「得」補償受約人損失，非「應」補償，故被告自不負補
      償義務。
    (三)被告向原告訂製花車後，因被告身體狀況不好，且其他合夥人不願意訂製，被
      告及訴訟代理人丙○○即於九十年八月四日甲○○來訪時，當場以被告身體不
      佳，表示不願承買並解除契約，且支票屆期亦不會兌現，請原告不要軋票，有
      證人許美人可證，而當時甲○○並未表示同意。被告又在九十年八月十一日前
      二、三天，委請律師發存證信函，表明因被告身體不佳，無法履行契約，要取
      消訂貨，故原告如自行完成車體，應與被告無關，況被告嗣未再與原告接洽，
      並不知車體是否已完成。
    (四)預約單確實由被告親自簽名無誤。
  三、證據：提出診斷證明書為證，並聲請訊問證人許美人。
    理      由
一、原告起訴主張兩造於九十年七月十一日簽立訂購預約單，由原告承製被告花車車
    體一部，約定價款一百八十萬元、同年九月二十一日交車，並於訂購預約單之預
    約約定事項第三項定有「預約人同意在車體交付前付清餘款金額。」之文字。被
    告於立約當日簽發以上海商業儲蓄銀行永康分行為付款人、面額十萬元、發票日
    九十年八月十一日、票號0000000號之支票乙紙作為定金，嗣經原告提示
    後遭退票；原告曾於九十一年十一月十九日以員林三橋郵局第四八四號存證信函
    通知被告應於文到十日內將車輛駛至原告工廠之事實，業據原告提出訂購預約單
    、支票及其退票理由單、存證信函及其回執為證，且為被告所不否認，自堪信原
    告此部份之主張為真實。
二、原告主張伊得依據承攬契約第三項請求被告給付訟爭報酬等情，則為被告所否認
    ，並以前揭情詞置辯。是本件之爭執要旨，厥為：(一)系爭訂購預約單性質為何？
    (二)本件承攬契約是否因被告解除而失其效力？(三)原告可否領取訟爭承攬報酬？茲
    審究如下：
  (一)按稱承攬者，謂當事人約定一方為他方完成一定之工作，他方俟工作完成給付報
    酬之契約，民法第四百九十條定有明文。查兩造對於卷附九十年七月十一日簽立
    之系爭訂購預約單，即為民法上之承攬契約，均不爭執，被告雖辯以：本件僅為
    預約性質，無契約效力云云。惟按當事人間所訂之合約究屬預約或本約，應依合
    約之內容觀之，若合約中已就當事人、標的、價金詳加約定，將來係依所訂之契
    約履行而無須另訂本約者，縱名為預約，仍非預約（最高法院六十四年台上字第
    一五六七號判例意旨參照）。又訂約當事人之一方，由他方受有定金時，推定其
    契約成立，民法第二百四十八條亦有明定。本件依兩造前揭訂購預約單內容以觀
    ，乃被告向原告訂製花車車體一部，約定價金一百八十萬元，其就當事人、標的
    、價額等契約必要之點均屬確定，並已就付款方式、交付定金、未依約履行時雙
    方之權利、義務等事項一一列明，被告復於立約當日簽交付款人為上海商業儲蓄
    銀行永康分行、面額十萬元、發票日九十年八月十一日、票號0000000號
    之支票乙紙作為定金，足認系爭承攬契約業因雙方意思合致而成立，兩造均得依
    據契約內容請求履行，契約之任一方皆毋庸再請求他方履行訂立承攬本約之必要
    ，其性質乃屬本約，而非預約，怠無疑義。是被告此部分之抗辯，無足為採。
  (二)被告復舉證人許美人為證，辯稱其曾向甲○○表示不願承製花車並解除契約，請
    原告不要軋票云云。然契約之解除，必須主張解除之一方有合法取得契約解除權
    ，始有解除之效力，亦即契約法定解除權之行使，其發生效力與否，端視有無法
    定解除原因之存在而定，若不具有解除權而主張解除契約，則不發生解除之效力
    。本件被告所執解除系爭承攬契約之理由，乃因其身體不佳，且其他合夥人經濟
    狀況不好亦不願訂製花車乙情，業據被告自承在卷明確，有各該準備程序及言詞
    辯論筆錄可憑，在此情況下，既非系爭花車具有重要而得解除契約之瑕疵存在，
    亦非原告有何可歸責之債務不履行事由，是以，本件既無被告得解除契約之法定
    解除原因存在，其以身體不佳，其他合夥人亦不願訂製為由解除契約，即與法律
    規定不合，顯難成立，不生解除契約之效力。再被告所稱曾向甲○○表示不願訂
    購乙節，亦為原告所否認，且被告亦承陳：當時甲○○並未表示同意等語，又其
    聲請訊問之證人許美人也僅證述：我看過甲○○到被告家談花車的事，被告有說
    他開過刀，不要再訂製花車，詳細情形我已不清楚，我不知道當時甲○○說什麼
    等語，則被告既未能舉證證明甲○○有代原告同意解約，契約業經雙方合意解除
    之情事，被告上開解約抗辯，自不可採。
  (三)本件原告固主張伊於九十一年十一月十九日以員林三橋郵局第四八四號存證信函
    限被告應於文到十日內將車輛駛至原告工廠安裝，但被告置之不理，顯係惡意阻
    卻條件成就，依民法第一百零一條規定，應視為條件已成就，原告自得請求被告
    給付訟爭一百八十萬元等語。惟按民法第一百零一條所稱之「條件」，係當事人
    以將來客觀上不確定事實的成就或不成就，決定法律行為效力的發生或消滅；而
    民法第四百九十條所定：「稱承攬者，謂當事人約定，一方為他方完成一定之工
    作，他方俟工作完成後，給付報酬之契約。」，此所謂「完成一定工作」，與前
    述之「條件」，為兩種截然不同之法律概念。且依民法第五百零七條規定：「工
    作需定作人之行為始能完成者，而定作人不為其行為時，承攬人得定相當期限，
    催告定作人為之，定作人不於前項期限內為其行為者，承攬人得解除契約。」，
    由此規定得知，倘被告怠於提供車輛安裝之協力義務，原告亦僅能定相當期限催
    告被告為之，被告如不於期限內為協力行為，原告得解除契約，如受有損害，再
    依法對被告請求損害。而原告承製之花車車體僅完成百分之八十以上，尚未全部
    完工，業經原告於起訴狀自認甚詳，原告雖有提出加以安裝之準備，然被告顯未
    就原告安裝車體為一定之協力行為，原告既非對於該裝設行為有給付不能之情事
    ，因被告受領遲延致伊未能依約給付前，要屬被告應負受領遲延責任及關於危險
    負擔移轉於被告之問題，尚難認原告應依約將系爭花車車體裝置完成之債務即當
    然消滅，故於原告尚未完成車體裝設等工作前，被告自尚無給付訟爭報酬之義務
    。縱兩造於訂購預約單第三項定有「預約人同意在車體交付前付清餘款金額。」
    之文字，但衡諸本件雙方之定約目的及契約精神，應認原告須俟全部完成所承製
    之系爭車體，始得據此為請求。而原告已自承系爭車體僅完成百分之八十以上，
    業如前述，嗣雖改稱已經全部完工云云，惟為被告所質疑，且針對車體完工與否
    一事，經本院質之原告攜同到庭之證人蔡其榮，僅證稱：我負責舞台鐵工的部分
    已經完工了，其他電腦部分有無完成我就不清楚了等語，再觀諸原告提出所謂已
    完工之照片，均係獨立尚未組裝之零件，無從看出業經完工之跡象，自不足採為
    有利於原告之明證。綜上，原告主張被告應給付訟爭報酬云云，即屬無據。
三、從而，原告基於承攬契約之法律關係，訴請被告給付承攬報酬一百八十萬元及自
    約定交車日之翌日即九十年九月二十二日起至清償日止，按法定利率即週年利率
    百分之五計算遲延利息，為無理由，應予駁回。又原告之訴既經駁回，則其假執
    行之聲請亦失所附麗，應併予駁回。
四、本件事證已臻明確，兩造其餘攻擊、防禦方法及舉證，經本院審酌後，核與判決
    結果不生影響，自無庸逐一贅論，併此敘明。
據上論結，本件原告之訴為無理由，依民事訴訟法第七十八條，判決如主文。
中　　　華　　　民　　　國　　  九十三　　年　　  一　　  月　    九　　日
                                    臺灣彰化地方法院民事第一庭
~B審判長法　　　官　羅培昌
~B　　　法　　　官　王昌鑫
~B　　　法　　　官　周莉菁
右為正本係照原本作成。
如對本判決上訴須於判決送達後廿日內向本院提出上訴狀。
中　　　華　　　民　　　國　　  九十三　　年　　　一　　  月　　 十三　　日
~B　　　法院書記官　張清秀
